最高法院刑事判決　　　　　　一○○年度台上字第四三五九號
上　訴　人　曾文壇
上列上訴人因妨害性自主案件，不服台灣高等法院中華民國九十
九年五月十一日第二審判決（九十八年度上訴字第二○一一號，
起訴案號：台灣士林地方法院檢察署九十五年度偵字第一四八六
號），提起上訴，本院判決如下：
    主  文
原判決撤銷，發回台灣高等法院。
    理  由 
本件原判決認定上訴人曾文壇有其事實欄所載連續對於未滿十八
歲之被害人Ａ女（姓名年籍均詳卷），以藥劑為強制性交犯行。
因而撤銷第一審諭知上訴人無罪之判決，改判依行為時連續犯關
係，論上訴人以成年人連續故意對於少年女子以藥劑，違反其意
願之方法而為性交罪，處有期徒刑七年四月；固非無見。
惟查：(一)、修正前刑法第五十六條所稱之連續犯，係指行為人基
於概括之犯意，連續數行為而均觸犯構成要件相同之罪名者而言
。故連續犯之成立，在主觀上必須行為人係基於概括之犯意，而
在客觀上必須行為人連續實行二次以上之犯罪行為，而每次犯罪
行為均能單獨成立構成要件相同之罪名，始足以當之。故論處連
續犯之有罪判決，對於行為人主觀上是否具有概括之犯意，以及
所實行犯罪行為之具體次數，必須詳加調查認定記載明白，始為
適法。原判決認定上訴人自民國九十四年八月中旬某日起至同年
十月下旬某日止，利用其為Ａ女治療脊椎之機會，為Ａ女注射「
樂舒肌力注射液」（Neostigmine Methylsulfate ），使Ａ女全
身無力，出聲困難後，趴俯於Ａ女身上，並以手抬扶Ａ女腰際，
以利Ａ女臀部上翹，再以其性器插入Ａ女性器內，以此方式連續
多次強制性交Ａ女得逞等情，而依行為時連續犯之規定，論以修
正前刑法第二百二十二條第一項第四款之連續加重強制性交一罪
。但並未具體認定上訴人對Ａ女為強制性交行為之次數，僅於事
實欄籠統記載為「連續多次」云云（見原判決第二頁第十四行）
，依上述說明，自不足據以論處行為時連續犯之依據。又原判決
事實欄記載上訴人以藥劑之方法「連續多次」對Ａ女強制性交得
逞等情。但其理由卻說明：Ａ女對於遭上訴人性侵害之次數，或
於偵查中稱超過十一、十二次，或於原審稱十次以上，或稱十多
次，惟從最有利於上訴人之認定，亦達十次云云（見原判決第十
四頁第八至十行）；其事實欄之記載與理由說明，亦未盡一致。
究竟上訴人對Ａ女為強制性交犯行共計幾次？此與上訴人犯罪次
數之認定暨法律之適用有關，原判決對此未詳加調查釐清，遽行
判決，亦嫌調查未盡。(二)、判決不適用法則或適用不當者，為違
背法令，刑事訴訟法第三百七十八條定有明文。上訴人行為後，
刑法於九十四年二月二日修正公布，並於九十五年七月一日施行
。原判決雖以：「刑法第二百二十二條加重強制性交罪之法定本
刑，從修正前『處無期徒刑或七年以上有期徒刑』之規定，修正
為『處七年以上有期徒刑』，新法固較舊法為輕，然上訴人犯強
制性交之次數不少，如依修正前規定，適用刪除前刑法第五十六
條連續犯之規定，係以一罪論，僅得加重其刑至二分之一，如依
修正後規定，則須數罪併罰。修正前舊法之法定刑上限為無期徒
刑雖較高，惟依本案情節觀之，上訴人係利用為被害人推拿整脊
之機會，以藥劑犯強制性交罪，衡情並無科以無期徒刑之必要，
經考量全部罪刑而為比較之結果，以修正前之規定較有利於上訴
人，仍應依刑法第二條第一項前段規定，一體適用修正前即上訴
人行為時之刑法有關規定」云云（見原判決第十七頁第四至十四
行）。惟修正後刑法刪除第五十六條連續犯之規定，第二百二十
二條加重強制性交罪之法定刑，亦由舊法「處無期徒刑或七年以
上有期徒刑」，修正為「處七年以上有期徒刑」。但主刑之重輕
，依刑法第三十三條規定之次序定之，同法第三十五條第一項定
有明文。是有期徒刑顯較無期徒刑為輕，修正前刑法第二百二十
二條第一項規定之最高法定本刑為「無期徒刑」，而修正後刑法
第二百二十二條第一項規定之最高法定本刑為「七年以上有期徒
刑」，依刑法第三十三條第三款之規定，有期徒刑之最高法定刑
為十五年以下，但遇有加減時得加至二十年；而依刑法第五十條
、第五十一條第五款規定：宣告多數有期徒刑者，於各刑中之最
長期以上，各刑合併之刑期以下，定其刑期，但不得逾三十年，
兩者相較，仍以修正後刑法第二百二十二條第一項之規定，對上
訴人有利。原判決上引理由說明，執其審酌上訴人犯罪情節後所
應為之刑之宣告，作為新舊法比較適用之依據，而謂依修正前刑
法第二百二十二條第一項第四款規定，較有利於上訴人，依上述
說明，自有判決適用法則不當之違誤。以上或為上訴意旨所指摘
，或為本院得依職權調查之事項，應認有撤銷原判決發回更審之
原因。
據上論結，應依刑事訴訟法第三百九十七條、第四百零一條，判
決如主文。
中    華    民    國  一○○  年    八    月    十    日
                      最高法院刑事第五庭
                          審判長法官  洪  文  章  
                                法官  王  居  財  
                                法官  郭  毓  洲  
                                法官  韓  金  秀  
                                法官  沈  揚  仁  
本件正本證明與原本無異
                                      書  記  官  
中    華    民    國  一○○  年    八    月   十一   日
                                                      V